ACORDAO-COMPLETO-2546303

ACÓRDÃO 1845/2022 ATA 31/2022 - PLENÁRIO

VISTOS, relatados e discutidos estes autos de representação a respeito de possíveis irregularidades ocorridas no Pregão Eletrônico - SRP 18/2021 promovido pela Universidade Federal do Pará - UFPa, já concluído, que teve por objeto a contratação de serviços administrativos de natureza auxiliar, instrumental ou acessória aos assuntos que constituem a área de competência da Universidade, objeto esse já homologado à empresa vencedora do certame pelo valor de R$ 5.449.543,32;
ACORDAM os Ministros do Tribunal de Contas da União, reunidos em sessão do Plenário, ante as razões expostas pelo Relator, em, com fulcro no art. 276, caput, do RI/TCU, referendar a medida cautelar adotada pelo relator por meio do despacho contido na peça 30 desses autos, transcrito no relatório que precede este Acórdão, bem como as demais medidas constantes no mencionado despacho.

Referendo de medida cautelar concedida em processo de representação acerca de irregularidades ocorridas em pregão eletrônico que teve por objeto a contratação de serviços administrativos de natureza auxiliar, instrumental ou acessória aos assuntos que constituem a área de competência da Universidade Federal do Pará.

Universidade Federal do Pará - UFPa.

3. Representante: E B Cardoso Eireli (CNPJ  34.849.836/0001-87).

13.1. Ministros presentes: Bruno Dantas (na Presidência), Walton Alencar Rodrigues, Benjamin Zymler, Augusto Nardes, Aroldo Cedraz e Vital do Rêgo.
13.2. Ministro-Substituto convocado: Augusto Sherman Cavalcanti (Relator).
13.3. Ministros-Substitutos presentes: Marcos Bemquerer Costa, André Luís de Carvalho e Weder de Oliveira.

KCM SERVIÇOS ESPECIALIZADOS DE LIMPEZA EIRELI

AUGUSTO SHERMAN

Adoto, como relatório, excerto do despacho de peça 30, por meio do qual foi adotado a medida acautelatória objeto do presente referendo, além de outras medidas:
"Trata-se de representação a respeito de possíveis irregularidades ocorridas no Pregão Eletrônico - SRP 18/2021 promovido pela Universidade Federal do Pará - UFPa, já concluído, que teve por objeto a contratação de serviços administrativos de natureza auxiliar, instrumental ou acessória aos assuntos que constituem a área de competência da Universidade, objeto esse já homologado à empresa vencedora do certame pelo valor de R$ 5.449.543,32 (§§ 1º e 2º da instrução) .   
Considerando que o resultado do pregão foi publicado em 08/07/2022, a Ata de Registro de preços foi publicada em 09/07/2022, e que em 21/07/2022 foi celebrado contrato com a empresa KCM Serviços Especializados Eireli no referido valor (§ 3º da instrução) ; 
Considerando a opinião da unidade técnica no sentido do conhecimento da presente representação, satisfeitos os requisitos de admissibilidade constantes no art. 113, § 1º, da Lei 8.666/1993, c/c os arts. 235 e 237, VII, do Regimento Interno deste Tribunal, e no art. 103, § 1º, da Resolução - TCU 259/2014;
Considerando a alegação da Representante no sentido de que sua inabilitação ocorreu em razão de excesso de formalismo e em desrespeito à jurisprudência deste Tribunal, uma vez que não foi aceito documento comprobatório obtido por meio de diligência realizada pelo pregoeiro (§ 5º da instrução) ;
Considerando que a unidade técnica convalidou preliminarmente as alegações prestadas pela empresa (§ 21.7 da instrução) ;
Considerando que a segunda melhor proposta, aceita e contratada pela Administração, apresenta valor total superior à melhor proposta, da empresa inabilitada, em R$ 1.125.714,60 (§ 21.13 da instrução) ;
Considerando a constatação da unidade técnica no sentido de que há perigo da demora reverso na adoção de cautelar obstativa de continuidade do contrato já celebrado, uma vez que o cumprimento de seu objeto se faz necessário para o andamento dos trabalhos da entidade contratante (§19 da instrução) ;
Considerando, ademais, que a desclassificação da empresa representante se deu em razão de parecer emitido por membro da AGU, após analisar todas as alegações, circunstâncias e documentos envolvidos na questão, parecer esse que foi acolhido pelo leiloeiro ao alterar decisão anterior em sentido contrário, o que desaconselha a adoção de qualquer medida preliminar interruptiva do contrato já em andamento sem que a administração seja ouvida (§ 21.9 da instrução) ;
Considerando, entretanto, a opinião da unidade técnica no sentido de que inexiste tal perigo de demora reverso em relação a eventuais novas adesões à ata de registro de preços (§ 20 da instrução) ;
Considerando que a adoção de medida cautelar obstativa de novas adesões a uma ata de registro sobre a qual incidem suspeitas de preços antieconômicos, até que o Tribunal decida sobre a questão, mesmo inaudita altera pars, é de todo conveniente e recomendável, ante o risco de celebração de novos contratos com outras entidades da Administração, conforme apontado pela unidade técnica (§§ 18.2 e 31.2 da instrução) ; 
Considerando a proposta da unidade técnica no sentido do encaminhamento de oitiva à Universidade Federal do Pará e à empresa contratada para que se manifestem, no prazo de 15 dias, sobre os fundamentos da cautelar e sobre os indícios de irregularidades na inabilitação da empresa representante analisados na instrução da unidade técnica; 
Considerando a proposta da unidade técnica no sentido de que já seja oferecida à UFPa a possibilidade de construção participativa das deliberações desta Corte (§ 31.4 da instrução) ; 
Com fundamento no art. 276 do Regimento Interno deste Tribunal, determino:
à Universidade Federal do Pará - UFPa, em caráter cautelar - tendo em vista fundado receio de lesão a órgãos e entidades da administração pública e de dificuldade na reversão desses efeitos em eventual decisão de mérito -, que adote as medidas necessárias à suspensão de adesões à Ata de Registro de Preços decorrente do Pregão Eletrônico PE/SRP 18/2021, até deliberação definitiva por parte deste Tribunal;
seja realizada a oitiva da Universidade Federal do Pará, com amparo no art. 276, § 3º, c/c o art. 250, V, todos do Regimento Interno/TCU, para que, no prazo de quinze dias, se pronuncie em relação aos pressupostos da cautelar referida no item "a", retro, e quanto aos seguintes pontos relativos ao objeto do Pregão Eletrônico - SRP 18/2021:
b.1) inabilitação indevida da licitante E B Cardoso Eireli, por supostamente não ter apresentado documentação de habilitação que comprovasse possuir em seu quadro de empregados o percentual mínimo de pessoas com deficiências ou beneficiários reabilitados da Previdência Social, da qual resultou a seleção de proposta que não era a mais vantajosa para a Administração, em afronta ao princípio do formalismo moderado, ao item 4.7 do Anexo VII-A da IN/Seges 5/2017 e à jurisprudência do Tribunal (Acórdão 357/2015-TCU-Plenário, 2003/2011-Plenário, 1795/2015-Plenário, e 1211/2021-Plenário) ;
b.2) demais informações que julgar necessárias; e
b.3) designação formal de interlocutor que conheça da matéria para dirimir eventuais dúvidas, informando nome, função/cargo, e-mail e telefone de contato. 
a) seja realizada a oitiva da sociedade empresária KCM Serviços Especializados Eireli, (CNPJ 83.569.459/0001-38) , nos termos do art. 276, § 3º, c/c art. 250, V, todos do Regimento Interno/TCU, para que se manifeste, no prazo de quinze dias, caso queira, em relação aos pressupostos da cautelar referida no item "a", retro, e quanto aos seguintes pontos relativos ao objeto do Pregão Eletrônico - SRP 18/2021: 
c.1) inabilitação indevida da licitante E B Cardoso Eireli, por supostamente não ter apresentado documentação de habilitação que comprovasse possuir em seu quadro de empregados o percentual mínimo de pessoas com deficiências ou beneficiários reabilitados da Previdência Social, da qual resultou a seleção de proposta que não era a mais vantajosa para a Administração, em afronta ao princípio do formalismo moderado, ao item 4.7 do Anexo VII-A da IN/Seges 5/2017 e à jurisprudência do Tribunal (Acórdão 357/2015-TCU-Plenário, 2003/2011-Plenário, 1795/2015-Plenário, e 1211/2021-Plenário) ; e
c.2) demais informações que julgar necessárias;
b) seja solicitado à Universidade Federal do Pará, caso queira, no prazo de quinze dias considerando a possibilidade de construção participativa das deliberações deste Tribunal, nos termos do art. 14 da Resolução-TCU 315/2020, bem como o previsto nas Normas de Auditoria (NAT) aprovadas pela Portaria-TCU 280/2010, referente aos comentários dos gestores (no que se aplica a representações e denúncias) :
d.1) a apresentação de possíveis ações corretivas que poderão ser tomadas para prevenir ou corrigir os indícios de irregularidades detectados ou remover seus efeitos;
d.2) na hipótese de serem consideradas insuficientes, pelo TCU, as alternativas apresentadas pela unidade jurisdicionada, a manifestação quanto aos possíveis impactos relativos a possível determinação do TCU para: i. não prorrogação do contrato decorrente do certame, firmado com a UFPA; e ii. vedação às adesões à ARP decorrente do Pregão Eletrônico-SRP 18/2021;
seja encaminhado alerta à Universidade Federal do Pará, com relação à construção participativa de deliberações (item "d", retro) , no sentido de que:
e.1) a sua manifestação quanto às alternativas para corrigir os indícios de irregularidades verificados e quanto aos impactos das possíveis medidas a serem adotadas pelo TCU será avaliada na proposição de mérito, mas não vincula as decisões desta Corte de Contas, notadamente quando os riscos decorrentes de sua adoção e/ou da manutenção de situação irregular não se coadunarem com o interesse público que se pretende tutelar;
e.2) a ausência de manifestação no prazo estipulado não impedirá o andamento processual, podendo o TCU vir a prolatar decisão de mérito, caso haja elementos suficientes que caracterizem afronta às normas legais e/ou possibilidade de ocorrência de prejuízos à Administração; e
e.3) a ausência de manifestação não será considerada motivo de sanção. 
sejam encaminhadas cópias da instrução da unidade técnica e deste despacho à UFPa e à empresa KCM de maneira a embasar as respectivas respostas às oitivas.". 
É o relatório.

Paloma Barbosa Cardoso (OAB/PA 30.423), representando E B Cardoso Eireli.

Não atuou.

REPRESENTAÇÃO. IINDÍCIOS DE IRREGULARIDADES OCORRIDAS NO PREGÃO ELETRÔNICO - SRP 18/2021 PROMOVIDO PELA UNIVERSIDADE FEDERAL DO PARÁ - UFPA. ADOÇÃO DE CAUTELAR. REFERENDO.

REPRESENTAÇÃO (REPR)

Secretaria de Controle Externo de Aquisições Logísticas (Selog).

Cuidam os autos de representação a respeito de possíveis irregularidades ocorridas no Pregão Eletrônico - SRP 18/2021 promovido pela Universidade Federal do Pará - UFPa, já concluído, que teve por objeto a contratação de serviços administrativos de natureza auxiliar, instrumental ou acessória aos assuntos que constituem a área de competência da Universidade, objeto esse já homologado à empresa vencedora do certame pelo valor de R$ 5.449.543,32 (§§ 1º e 2º da instrução) .   
2. O resultado do pregão foi publicado em 08/07/2022, a Ata de Registro de preços foi publicada em 09/07/2022, e em 21/07/2022 foi celebrado contrato com a empresa KCM Serviços Especializados Eireli no referido valor.
3. Conforme despacho transcrito no relatório precedente, concedi medida cautelar em 05/08/2022 para que a Universidade Federal do Pará - UFPa - tendo em vista fundado receio de lesão a órgãos e entidades da administração pública e de dificuldade na reversão desses efeitos em eventual decisão de mérito -, adotasse as medidas necessárias à suspensão de adesões à Ata de Registro de Preços decorrente do Pregão Eletrônico PE/SRP 18/2021, até deliberação definitiva por parte deste Tribunal.
4. Ante as razões de decidir apresentadas no relatório precedente e com fundamento no art. 276, § 1º, do Regimento Interno do TCU, manifesto-me por que o Tribunal aprove o acórdão que ora submeto à deliberação deste Colegiado.
TCU, Sala das Sessões, em 10 de agosto de 2022.
AUGUSTO SHERMAN CAVALCANTI 
Relator